ACORDAO-COMPLETO-2369819

ACÓRDÃO 6366/2020 ATA 18/2020 - SEGUNDA CÂMARA

VISTOS, relatados e discutidos estes autos em que se analisam atos de concessão de pensão militar deferidos pela Subdiretoria de Inativos e Pensionistas do Comando da Aeronáutica em favor dos beneficiários acima identificados. 
ACORDAM os Ministros do Tribunal de Contas da União, reunidos em Sessão da 2ª Câmara, ante as razões expostas pelo Relator, e com fulcro nos incisos III e IX do art. 71 da Constituição Federal e nos arts. 1º, inciso V, e 39, inciso II, da Lei n. 8.443/1992, c/c o art. 259, inciso II, do Regimento Interno/TCU em:
9.1. considerar legais as concessões de pensão militar em benefício de Alice Facundo Nunes da Silva, Osiris Jorge Maciel, Maria das Graças Oppido Alves da Silva, Vania Teixeira de Alvarenga, Ana Lucia Teixeira de Alvarenga, Denise Maria Gapo da Costa Rosestolato, Marcia Maria Gapo da Costa Cardoso, Sara Augusta Araujo Dias de Melo, Ana Augusta Dias de Melo Santos, Telma Augusta Araujo Dias de Melo, Maria Augusta de Melo Pinheiro, Debora Augusta Dias de Melo Oliveira, Marenilza da Rocha Silva, Marinilda Monteiro da Rocha Moura, Marineide da Rocha Leite, Marileide da Rocha Coimbra, Marizete da Rocha Benoliel, Marilene Monteiro da Rocha de Goes, Elizabete Aragao de Almeida, Beatriz Pereira de Barcellos, Ana Claudia da Cruz Melo e Antonia de Fatima da Cruz Melo, conferindo registro aos correspondentes atos;
9.2. considerar ilegal a concessão de pensão militar em favor de Yara Rangel de Castro Moricochi e Iracema de Castro Kelemen, negando registro ao ato (peça 4) ;
9.3. dispensar o ressarcimento das quantias indevidamente recebidas de boa-fé pela Sra. Yara Rangel de Castro Moricochi, consoante o disposto no Enunciado 106 da Súmula da Jurisprudência do TCU;
9.4. determinar à Subdiretoria de Inativos e Pensionistas do Comando da Aeronáutica que:
9.4.1. no prazo de 15 (quinze) dias, a contar da ciência desta Deliberação, abstenha-se de realizar pagamentos decorrentes do ato impugnado (subitem 9.2 acima) , sujeitando-se a autoridade administrativa omissa à responsabilidade solidária, nos termos do art. 262, caput, do Regimento Interno/TCU;
9.4.2. dê ciência, no prazo de 15 (quinze) dias, a contar do recebimento da notificação deste Acórdão, do inteiro teor desta Deliberação às Sras. Iracema de Castro Kelemen e Yara Rangel de Castro Moricochi, em especial, no que diz respeito à última interessada, ao direito de opção pelos benefícios legalmente acumuláveis, encaminhando a este Tribunal, no prazo de 30 (trinta) dias, comprovante das referidas ciências;
9.4.3. alerte a Sra. Yara Rangel de Castro Moricochi de que o efeito suspensivo proveniente da interposição de possíveis recursos perante o TCU não a exime da devolução dos valores percebidos indevidamente após a respectiva notificação, caso os recursos não sejam providos;
9.5. esclarecer à Subdiretoria de Inativos e Pensionistas do Comando da Aeronáutica que poderá emitir novo ato de concessão em favor de Iracema de Castro Kelemen, bem como de Yara Rangel de Castro Moricochi, caso esta última opte pela pensão militar, submetendo-o a este Tribunal, nos termos da IN/TCU 78/2018.

Atos de concessão de pensão militar deferidos pela Subdiretoria de Inativos e Pensionistas do Comando da Aeronáutica em favor dos beneficiários acima identificados.

Segunda Câmara

Subdiretoria de Inativos e Pensionistas do Comando da Aeronáutica.

3. Interessados: Alice Facundo Nunes da Silva (XXX.508.324-XX), Osiris Jorge Maciel (XXX.527.384-XX), Maria das Graças Oppido Alves da Silva (XXX.475.297-XX), Yara Rangel de Castro Moricochi (XXX.494.778-XX), Iracema de Castro Kelemen (XXX.348.308-XX), Vania Teixeira de Alvarenga (XXX.113.287-XX), Ana Lucia Teixeira de Alvarenga (XXX.718.147-XX), Denise Maria Gapo da Costa Rosestolato (XXX.622.487-XX), Marcia Maria Gapo da Costa Cardoso (XXX.020.477-XX), Sara Augusta Araujo Dias de Melo (XXX.846.305-XX), Ana Augusta Dias de Melo Santos (XXX.792.805-XX), Telma Augusta Araujo Dias de Melo (XXX.018.135-XX), Maria Augusta de Melo Pinheiro (XXX.182.845-XX), Debora Augusta Dias de Melo Oliveira (XXX.033.645-XX), Marenilza da Rocha Silva (XXX.916.622-XX), Marinilda Monteiro da Rocha Moura (XXX.839.522-XX), Marineide da Rocha Leite (XXX.833.082-XX), Marileide da Rocha Coimbra (XXX.817.132-XX), Marizete da Rocha Benoliel (XXX.007.522-XX), Marilene Monteiro da Rocha de Goes (XXX.241.832-XX), Elizabete Aragao de Almeida (XXX.175.093-XX), Beatriz Pereira de Barcellos (XXX.013.837-XX), Ana Claudia da Cruz Melo (XXX.801.092-XX) e Antonia de Fatima da Cruz Melo (XXX.532.662-XX).

13.1. Ministros presentes: Ana Arraes (Presidente), Augusto Nardes, Aroldo Cedraz e Raimundo Carreiro.
13.2. Ministros-Substitutos presentes: Marcos Bemquerer Costa (Relator) e André Luís de Carvalho.

ACORDAO-COMPLETO-2498896

Acórdão 15221/2021 - Segunda Câmara

MARCOS BEMQUERER

Trata-se de atos de pensão militar deferidos pela Subdiretoria de Inativos e Pensionistas do Comando da Aeronáutica em benefício de Alice Facundo Nunes da Silva, Osiris Jorge Maciel, Maria das Graças Oppido Alves da Silva, Yara Rangel de Castro Moricochi, Iracema de Castro Kelemen, Vania Teixeira de Alvarenga, Ana Lucia Teixeira de Alvarenga, Denise Maria Gapo da Costa Rosestolato, Marcia Maria Gapo da Costa Cardoso, Sara Augusta Araujo Dias de Melo, Ana Augusta Dias de Melo Santos, Telma Augusta Araujo Dias de Melo, Maria Augusta de Melo Pinheiro, Debora Augusta Dias de Melo Oliveira, Marenilza da Rocha Silva, Marinilda Monteiro da Rocha Moura, Marineide da Rocha Leite, Marileide da Rocha Coimbra, Marizete da Rocha Benoliel, Marilene Monteiro da Rocha de Goes, Elizabete Aragao de Almeida, Beatriz Pereira de Barcellos, Ana Claudia da Cruz Melo e Antonia de Fatima da Cruz Melo. 
2.	 A Secretaria de Fiscalização de Pessoal - Sefip consignou que o órgão de Controle Interno emitiu pareceres pela legalidade dos atos em apreço. Anotou, ainda, que as informações cadastradas no Sistema de Apreciação e Registro dos Atos de Admissão e Concessões - Sisac foram validadas pela crítica automatizada. 
3.	Portanto, a Sefip, em manifestações uniformes (peças 13 e 14) , propôs ao Tribunal considerar legais os atos concessórios de pensão militar e determinar os correspondentes registros, com fundamento no art. 71, inciso III, da Constituição Federal, nos arts. 1º, inciso V, e 39, inciso II, da Lei 8.443/1992 e no art. 260, § 1º, do RI/TCU. 
4.	O Ministério Público junto ao TCU, representado pelo Procurador Rodrigo Medeiros de Lima, divergiu da unidade especializada acerca do benefício instituído por José Paulo Rangel de Castro (peça 4) , pelos seguintes fundamentos (peça 15) :
"3. 	O ato de peça 4 trata da reversão da pensão militar instituída por José Paulo Rangel de Castro, em favor das filhas Iracema de Castro Kelemen (CPF XXX.348.308-XX) e Yara Rangel de Castro Moricochi (CPF XXX.494.778-XX) . 
4. A beneficiária Iracema declarou a acumulação da pensão militar com uma aposentadoria por idade, benefício número 1553292011, paga pelo INSS. E a beneficiária Yara declarou a acumulação da pensão militar com uma aposentadoria paga pelo Estado de São Paulo e outra paga pelo INSS (aposentadoria por idade) , benefício número 1612261873. 
5.	A acumulação declarada por Iracema é permitida. No entanto, a acumulação da pensão militar com outros dois benefícios previdenciários (Yara) está em desacordo tanto com a redação original do art. 29 da Lei 3.765/1960, como aquela dada pela Medida Provisória (MP) 2.215/2001, que permite aos pensionistas militares acumular dois benefícios:
Redação Original
Art. 29. É permitida a acumulação:
a)  de duas pensões militares;
b)  de uma pensão militar com proventos de disponibilidade, reforma, vencimentos, aposentadoria ou pensão proveniente de um único cargo civil.
	Redação dada pela MP 2.215-10/2001
Art. 29. É permitida a acumulação:
I - de uma pensão militar com proventos de disponibilidade, reforma, vencimentos ou aposentadoria;
II - de uma pensão militar com a de outro regime, observado o disposto no art. 37, inciso XI, da Constituição Federal.
6.	Em diversas oportunidades este Tribunal considerou ilegal ato de pensão militar cujo beneficiário percebia outros benefícios previdenciários em desacordo com o artigo acima transcrito, a exemplo dos Acórdãos 4.847/2017 e 3.653/2011, ambos da 2ª Câmara. No voto condutor da última deliberação citada, o relator Ministro-Substituto André Luís de Carvalho consignou o seguinte (grifos inseridos) :
5. Ocorre que, no que diz respeito à pensão militar, a redação original do art. 29 da Lei nº  3.765, de 4/5/1960, prevê a acumulação de duas pensões militares ou de uma pensão militar com proventos de disponibilidade, reforma, vencimentos, aposentadoria ou pensão proveniente de um único cargo civil.
6. E, com base em precedentes dos Tribunais Regionais Federais, verifica-se que o benefício previdenciário do INSS é considerado para fins do disposto no mencionado art. 29 da Lei nº 3.765, de 1960, haja vista que, em se tratando de pensão civil, quer seja previdenciária, quer estatutária, a acumulação de benefícios recebidos dos cofres públicos deve ser entendida de maneira restritiva (v. Apelação Cível nº 2005.33.000084718 - TRF 1ª Região e Apelação em Mandado de Segurança nº  70012 - TRF 2ª Região, fl. 23) .
7. Assim sendo, a acumulação de 3 (três) benefícios pela Sra. Miryam Gondim Miranda de Farias Alves não merece prosperar, razão pela qual o ato de fls. 2/5 deve ser considerado ilegal, consoante proposto pela Sefip.
7.	Por essa linha, este representante do Ministério Público de Contas opina pela ilegalidade e negativa de registro do ato de pensão militar de peça 4.
8.	No entanto, tal concessão pode prosperar para Iracema de Castro Kelemen, cuja acumulação de benefícios está de acordo com o art. 29 da Lei 3.765/1960. A concessão também pode vir a prosperar para a pensionista Yara Rangel de Castro Moricochi, caso opte pela pensão militar e comprove que deixou de perceber um dos outros dois benefícios previdenciários. Em todo caso, caberá à Unidade Jurisdicionada emitir novo ato e enviá-lo à apreciação do TCU, via e-Pessoal.
9.	Como o ato ora questionado foi enviado ao TCU em 2/6/2017, portanto, há menos de cinco anos, desnecessária a realização de oitiva prévia das interessadas, nos termos do entendimento firmado pelo Acórdão 587/2011-TCU-Plenário.
10.	Por fim, quanto aos demais atos, acolhemos a proposta de legalidade e registro."
	É o Relatório.

não há.

Procurador Rodrigo Medeiros de Lima.

PENSÃO MILITAR. ACUMULAÇÃO ILEGAL DE BENEFÍCIO PREVIDENCIÁRIO COM PROVENTOS DE DUAS APOSENTADORIAS. DESCUMPRIMENTO DAS REGRAS DO ART. 29 DA LEI 3.765/1960. ILEGALIDADE DE UMA CONCESSÃO, COM RECUSA DE REGISTRO AO ATO. LEGALIDADE DOS DEMAIS ATOS, COM DETERMINAÇÃO PARA OS REGISTROS CORRESPONDENTES. Nos termos do art. 29 da Lei 3.765/1960, é permitida a acumulação de duas pensões militares ou de uma pensão militar com aposentadoria proveniente de um único cargo civil.

PENSÃO MILITAR (PMIL)

Secretaria de Fiscalização de Pessoal - Sefip.

Em apreciação atos de pensão militar deferidos pela Subdiretoria de Inativos e Pensionistas do Comando da Aeronáutica em benefício de Alice Facundo Nunes da Silva, Osiris Jorge Maciel, Maria das Graças Oppido Alves da Silva, Yara Rangel de Castro Moricochi, Iracema de Castro Kelemen, Vania Teixeira de Alvarenga, Ana Lucia Teixeira de Alvarenga, Denise Maria Gapo da Costa Rosestolato, Marcia Maria Gapo da Costa Cardoso, Sara Augusta Araujo Dias de Melo, Ana Augusta Dias de Melo Santos, Telma Augusta Araujo Dias de Melo, Maria Augusta de Melo Pinheiro, Debora Augusta Dias de Melo Oliveira, Marenilza da Rocha Silva, Marinilda Monteiro da Rocha Moura, Marineide da Rocha Leite, Marileide da Rocha Coimbra, Marizete da Rocha Benoliel, Marilene Monteiro da Rocha de Goes, Elizabete Aragao de Almeida, Beatriz Pereira de Barcellos, Ana Claudia da Cruz Melo e Antonia de Fatima da Cruz Melo. 
2.	Os pareceres exarados nos autos pela Secretaria de Fiscalização de Pessoal - Sefip (peças 13 e 14) e pelo Ministério Público junto ao TCU (peça 15) são parcialmente divergentes. A Sefip propõe a legalidade de todas as concessões pensionais. Por sua vez, o Ministério Público de Contas considera que merece ser considerado ilegal o ato da peça 4, referente ao instituidor José Paulo Rangel de Castro, falecido em 21/10/2002, uma vez que a beneficiária Yara Rangel de Castro Moricochi, filha, é titular de dois outros benefícios previdenciários: uma aposentadoria paga pelo Estado de São Paulo e outra pelo Instituto Nacional do Seguro Social - INSS (aposentadoria por idade) . 
3.	A Lei 3.765/1960, com redação vigente na data do óbito do Militar, disciplinava a possibilidade de acumulação da pensão militar nos termos seguintes: 
"Art. 29 - É permitida a acumulação: 
a) de duas pensões militares;
b) de uma pensão militar com proventos de disponibilidade, reforma, vencimentos, aposentadoria ou pensão proveniente de um único cargo civil."
4.	Esta Casa de Contas, mediante o Acórdão 3653/2011-TCU-Segunda Câmara (Relator Ministro Substituto André de Carvalho) , assentou que o art. 29 da Lei 3.765/1960 permite a acumulação de duas pensões militares ou de uma pensão militar com vencimentos ou benefício previdenciário decorrente de um único cargo civil, sejam estes últimos vinculados ao Regime Próprio de Previdência de Servidores Públicos ou ao Regime Geral da Previdência Social. Com vistas a melhor compreensão da matéria, transcrevo parte do Voto condutor do julgado:
"5. Ocorre que, no que diz respeito à pensão militar, a redação original do art. 29 da Lei n. 3.765, de 4/5/1960, prevê a acumulação de duas pensões militares ou de uma pensão militar com proventos de disponibilidade, reforma, vencimentos, aposentadoria ou pensão proveniente de um único cargo civil.
6. E, com base em precedentes dos Tribunais Regionais Federais, verifica-se que o benefício previdenciário do INSS é considerado para fins do disposto no mencionado art. 29 da Lei n. 3.765, de 1960, haja vista que, em se tratando de pensão civil, quer seja previdenciária, quer estatutária, a acumulação de benefícios recebidos dos cofres públicos deve ser entendida de maneira restritiva (v. Apelação Cível nº 2005.33.000084718 - TRF 1ª Região e Apelação em Mandado de Segurança 70012 - TRF 2ª Região, fl. 23) .
7. Assim sendo, a acumulação de 3 (três) benefícios pela Sra. (...) não merece prosperar, razão pela qual o ato de fls. 2/5 deve ser considerado ilegal, consoante proposto pela Sefip."
5.	Nessa mesma exegese, cito, entre outros, os Acórdãos 8.721/2017, 7.942/2018 e 7.450/2018, todos julgados pela 2ª Câmara e de minha relatoria, e o Acórdão 4847/2017-TCU-Segunda Câmara, Relator Ministro Substituto André de Carvalho. 
6.	O magistério jurisprudencial do Superior Tribunal de Justiça dessa linha não destoa, consoante a ementa do REsp 1434168/RS:
	"ADMINISTRATIVO E PREVIDENCIÁRIO. FILHA DE MILITAR. ACUMULAÇÃO DE PENSÃO MILITAR COM APOSENTADORIA POR TEMPO DE CONTRIBUIÇÃO AO INSS E PENSÃO POR MORTE DE EX-CÔNJUGE. IMPOSSIBILIDADE. NECESSIDADE DE OPÇÃO POR UM DOS BENEFÍCIOS PREVIDENCIÁRIOS PARA PERCEPÇÃO DA PENSÃO MILITAR. EXEGESE DO ART. 29 DA LEI N. 3.765/1960, COM REDAÇÃO VIGENTE NA DATA DO ÓBITO DO MILITAR.
	1. No caso, a recorrente percebe dois benefícios previdenciários (aposentadoria por tempo de contribuição e pensão por morte do ex-cônjuge) , questionando o ato da administração do Comando da Aeronáutica que lhe exigiu a entrega do comprovante de opção por um dos benefícios previdenciários para deferimento do pedido da reversão da pensão militar por morte de seu genitor (ocorrida em 28/7/1976) , antes percebida por sua falecida genitora.
	2. 'Art. 29 - É permitida a acumulação: a) de duas pensões militares; b) de uma pensão militar com proventos de disponibilidade, reforma, vencimentos, aposentadoria ou pensão proveniente de um único cargo civil' (Lei n. 3.765/1960, com redação vigente na data do óbito do militar) .
	3. A acumulação de benefícios percebidos dos cofres públicos deve ser interpretada restritivamente, sob pena de ofensa ao princípio da legalidade. Deve, pois, a recorrente renunciar a um dos benefícios previdenciários se quiser perceber a pensão militar.
	Recurso especial improvido. (REsp 1434168/RS; Ministro HUMBERTO MARTINS; 2ª turma; DJe 24/09/2015) ."
7.	Como se nota, prevalece a interpretação de que a acumulação de benefícios recebidos de cofres públicos deve ser entendida de maneira restritiva. Logo, a acumulação de 1 (um) benefício pensional militar com os proventos de duas aposentadorias pela Sra. Yara Rangel de Castro Moricochi deve ser considerada ilegal. 
8.	Como propõe o Ministério Público junto ao TCU, cabe negar registro ao ato da peça 4, em face da competência conferida pelo art. 71, inciso III, da Constituição Federal ao TCU para apreciar a legalidade das concessões de pensões, e ordenar ao órgão concedente que faça cessar os pagamentos dele decorrentes. 
9.	Ressalto que o ato de referência veio ao descortino do Tribunal em 02/06/2017, razão pela qual prescinde da medida processual de realizar a oitiva prévia da interessada, conforme assentado no Acórdão 587/2011-TCU-Plenário (Rel. Min. Valmir Campelo) . 
10.	Vale mencionar que no Acórdão 2365/2018-TCU-Plenário, proferido nos autos do TC 016-653/2018-1, foi determinado à Secretaria de Fiscalização de Pessoal e à Segecex que adotem medidas sistêmicas para detectar irregularidades na acumulação de pensões com outros benefícios previdenciários, como a verificada nestes autos, nos termos seguintes:
	"9.6. determinar à Sefip que:
	(...) 
	9.6.2. proceda à inclusão de consulta a sistemas externos disponibilizados ao TCU na sistemática de análise da regularidade das concessões de pensões submetidas ao crivo desta Corte de Contas, com vistas a detectar se há acumulação ilegal de benefícios previdenciários; 
	(...) 
	9.7. determinar, à Segecex que, juntamente com a Secretaria de Tecnologia da Informação - STI e a Secretaria de Fiscalização de Pessoal - Sefip, adote providências para inclusão no sistema ePessoal de análise crítica capaz de, mediante confrontação de informações de sistemas externos disponibilizados ao TCU, detectar irregularidades na concessão de pensões acumuladas com outros benefícios previdenciários."
11.	As demais pensões examinadas neste processo, a respeito das quais não há dissenso nos autos, devem ser consideradas legais, conferindo-se registro aos correspondentes atos. 
12.	Ante o exposto, acolho a proposta do Ministério Público/TCU e manifesto-me por que seja adotada a deliberação que ora submeto a este Colegiado.
TCU, Sala das Sessões, em 09 de junho de 2020.
MARCOS BEMQUERER COSTA
Relator